臺灣高等法院刑事裁定　　　　　　　　　　　　　　九十三年度毒抗字第一三四號
　　抗　告　人　臺灣板橋地方法院檢察署檢察官
　　被　　　告　甲○○
右抗告人因被告違反毒品危害防制條例案件，不服臺灣板橋地方法院中華民國九十三
年三月二十九日所為駁回聲請之裁定（九十三年度毒聲字第五二四號），提起抗告，
本院裁定如左：
    主  文
原裁定撤銷，發回臺灣板橋地方法院。
    理  由
一、抗告人以被告甲○○曾因施用毒品案件，經送觀察、勒戒，認無繼續施用毒品之
    傾向，業經臺灣板橋地方法院檢察署檢察官於民國九十二年七月二十三日，以九
    十二年度毒偵字第二一六九號不起訴處分確定；詎其五年內復基於施用毒品之概
    括犯意，自九十二年十月十五日為警採尿前二十六小時內某時起至同月二十四日
    為警採尿前二十六小時內之某時止，連續在不詳處所施用第一級毒品海洛因，嗣
    經警分別於同月十五日上午八時三十分許，在臺北縣中和市○○路二十六巷九號
    一樓查獲，扣得海洛因殘渣袋六只及注射針筒五支，又於同月二十三日晚間十時
    二十分許，在臺北縣中和市○○街○○路口查獲，扣得海洛因殘渣袋四只及注射
    針筒；被告雖否認上揭犯行，惟被告於警方查獲時，經警扣得海洛因殘渣袋及注
    射針筒等物，且其尿液經送檢驗，亦呈鴉片類陽性反應，有明生生物科技股份有
    限公司濫用藥物檢體檢驗報告附卷可稽，並有不起訴處分書及臺灣板橋地方法院
    檢察署刑案資料查註紀錄表在卷可參，被告於毒品危害防制條例修正前再犯該條
    例第十條第一項之施用第一級毒品罪嫌，依修正後同條例第三十五條第二項規定
    ，應適用最有利於行為人之法律，而比較新舊法，顯以修正前毒品危害防制條例
    較有利於行為人，爰依修正前之同條例第二十條第一項及觀察勒戒處分執行條例
    第三條第一項規定，聲請裁定將被告送勒戒處所觀察、勒戒等語。
二、原審法院則以本件被告行為後，毒品危害防制條例業於九十二年七月九日修正公
    布，定公布後六個月之九十三年一月九日施行。依新修正毒品危害防制條例第三
    十五條第一項、第二項之規定，關於觀察、勒戒及強制戒治之案件，原則上從修
    正後之條文定其效力。又上開條例關於觀察、勒戒處分及強制戒治具保安處分之
    性質，立法理由上揭櫫綦詳，按刑法第二條第二項固規定：「保安處分適用裁判
    時之法律。」，然並非不得以刑法之特別法從新從輕規定排除適用。至新修正毒
    品危害防制條例第三十五條第二項之適用最有利於行為人規定，依客觀解釋言之
    ，該項規定既無排除觀察、勒戒及強制戒治之保安處分裁定及執行，則自屬刑法
    第二條第二項之特別法。據毒品危害防制條例修正前第二十條及第二十三條規定
    ，被告如屬五年內再犯者，若其第一犯曾經強制戒治，則不再送觀察、勒戒，逕
    仍送觀察、勒戒，如無繼續施用毒品傾向，應即釋放，並為不起訴之處分或不付
    審理之裁定，如有繼續施用毒品傾向，應送強制戒治，並依法追訴處罰或裁定交
    付審理。但同條例修正後，依其第二十三條規定，已簡化施用毒品犯之刑事處遇
    程序，依新法規定，於舊法時所稱之五年內再犯情形，於刑事追訴發動前，已無
    受強制戒治或觀察、勒戒之保安處分不利益等必要，自以新法有利於被告。經查
    ，被告前於九十二年間曾因施用毒品案件，經原審法院以九十二年度毒聲字第二
    ○二九號裁定令入勒戒處所觀察、勒戒，並於九十二年七月二十三日因無繼續施
    用傾向，由臺灣板橋地方法院檢察署檢察官以九十二年度毒偵字第二一六九號為
    不起訴處分確定，其於不起訴處分後五年內之九十二年十月十五日再犯施用毒品
    罪犯行，揆諸前開說明，依新修正毒品危害防制條例之規定，不應再令入勒戒處
    所觀察、勒戒。從而，抗告人仍依毒品危害防制條例修正前第二十條第一項及觀
    察勒戒處分執行條例第三條第一項，聲請裁定令被告入勒戒處所觀察、勒戒，於
    法即屬無據，其聲請為無理由，乃予駁回。
三、抗告意旨略以：本件係由臺灣台北地方法院檢察署移轉臺灣板橋地方法院檢察署
    偵辦，又繫屬前署之時間係於九十二年十月二十四日，亦即九十三年一月九日毒
    品危害防制條例修正施行前繫屬之施用毒品案件，自應適用最有利於行為人之法
    律；倘若依新法規定，被告係觀察勒戒執行完畢釋放後，五年內再犯施用毒品之
    罪，應依法追訴或裁定交付審理，然若依修正前之規定，被告觀察勒戒之結果無
    施用毒品之傾向，則應由檢察官為不起訴處分，因此應以修正前之法律更有利於
    被告，原審適用法則容有違誤，因此提起本件抗告，請求將原裁定撤銷等語。
四、按毒品危害防制條例於九十二年七月九日修正，九十三年一月九日施行。修正之
    毒品危害防制條例第三十五條第一項規定，修正施行前繫屬之施用毒品案件，於
    修正施行後，適用修正後之規定，同條例第三十五條第二項則規定，前項情形，
    依修正前之規定有利於行為人者，適用最有利於行為人之法律。而新修正之毒品
    危害防制條例第二十條規定：犯第十條之罪者，檢察官應聲請法院裁定，令被告
    入勒戒處所觀察、勒戒；同條例第二十三條第二項規定：觀察、勒戒或強制戒治
    執行完畢釋放後，五年內再犯第十條之罪者，檢察官應依法追訴，修正前之毒品
    危害防制條例第二十條第三項則規定不起訴之處分後，五年內再犯第十條之罪，
    應經觀察、勒戒，觀察、勒戒後，認有繼續施用毒品之傾向或三犯以上者，不適
    用前項之規定。但應由檢察官聲請法院裁定先令入戒治處所施以強制戒治。質言
    之，如前曾因施用毒品，經裁定觀察、勒戒後為不起訴處分後五年內，再犯施用
    毒品罪者，依新法規定，應予追訴，依舊法規定，則應裁定觀察、勒戒，再視其
    為有無施用毒品傾向，或為強制戒治並予起訴，或予不起訴處分，經比較新舊條
    例結果，以修正前之毒品危害防制條例規定有利於被告，依修正後毒品危害防制
    條例第三十五條第二項規定，自應適用修正前毒品危害防制條例之規定。
五、查被告前因施用毒品案件，經觀察、勒戒後，認無繼續施用毒品之傾向，經臺灣
    板橋地方法院檢察署檢察官於九十二年七月二十三日以九十二年度毒偵字第二一
    六九號為不起訴處分確定，有本院被告全國前案紀錄表附卷可稽（見原審卷第三
    至四頁）。被告經前次觀察、勒戒後五年內復基於施用毒品之概括犯意，自九十
    二年十月十五日為警採尿前二十六小時內某時起至同月二十四日為警採尿前二十
    六小時內之某時止，連續在不詳處所施用第一級毒品海洛因，嗣經警分別於同月
    十五日上午八時三十分許，在臺北縣中和市○○路二十六巷九號一樓查獲，扣得
    海洛因殘渣袋六只及注射針筒五支，又於同月二十三日晚間十時二十分許，在臺
    北縣中和市○○街○○路口查獲，扣得海洛因殘渣袋四只及注射針筒；且其尿液
    經送檢驗，亦呈鴉片類陽性反應，有明生生物科技股份有限公司濫用藥物檢體檢
    驗報告附卷（第五三六號偵卷第十四頁）可稽。被告再犯毒品危害防制條例第十
    條第一項施用第一級毒品罪，其繫屬臺灣板橋地方法院檢察署之時間為九十二年
    十月二十日（案號臺灣板橋地方法院檢察署九十二年度偵字第三三九三號），係
    在新法九十三年一月九日修正施行前，揆諸前開說明，應以修正前毒品危害防制
    條例之規定有利於被告，故應依修正前之毒品危害防制條例第二十條第三項裁定
    觀察勒戒，並視其結果決定是否起訴或不起訴處分，原審駁回檢察官之聲請，容
    有未洽。抗告意旨執此指摘原裁定不當，為有理由，應由本院將原裁定撤銷，並
    發回原審法院另為妥適之裁定。
據上論斷，應依刑事訴訟法第四百十三條前段，裁定如主文。
中　　　華　　　民　　　國　　九十三　　年　　　五　　　月　　二十四　　日
                            臺灣高等法院刑事第三庭
                                審判長法  官  張  連  財
                                      法  官  張  傳  栗
                                      法  官  黃  金  富
右正本證明與原本無異。
不得再抗告。
                                      書記官  江  采  廷
中　　　華　　　民　　　國　　九十三　　年　　　五　　　月　　二十五　　日
